【裁判字號】    87,上更(二),281
【裁判日期】    921209
【裁判案由】    確認派下權不存在
【裁判全文】
臺灣高等法院民事判決                          八十七年度上更(二)字第二八一號
    上  訴  人  乙○○
    訴訟代理人  林梅玉律師
    被 上 訴人  丙○○
    兼  訴  訟
    代  理  人  甲○○
    共      同
    訴訟代理人  劉灼熙律師
當事人間確認派下權不存在事件，上訴人對於中華民國八十三年九月二十一日臺灣士
林地方法院八十三年度訴字第四七０號第一審判決提起上訴，經最高法院第二次發回
更審，本院於九十二年十一月二十五日言詞辯論終結，判決如下：
    主      文
原判決廢棄。
被上訴人在第一審之訴駁回。
第一、二審及發回前第三審訴訟費用由被上訴人負擔。
    事實及理由
一、本件被選定為全體選定人起訴之被選定人丁○○，於八十七年十一月二十日去世
    ，有
    選定人即被上訴人丙○○及甲○○二人仍得為全體選定人為訴訟行為，續行訴訟
    ，先予敘明。
二、被上訴人起訴主張：台北市內湖區○○○○段三三九、三三九之一至八，三四六
    、三四六之一至三等十三筆土地（以下簡稱系爭土地），係由原編坐落台北市○
    ○區○○段湖山小段十五－一及十五－二地號二筆土地分割而來，係被上訴人
    與原判決附表二選定人共八十九人之祖先陳金素（陳利本公之次男）、陳招連、
    陳阿祿、陳金成、陳達喜、陳金水、陳阿炮、陳阿協、陳玉枝、陳阿賢等十人（
    以下簡稱陳金素等十人），於日據大正三年三月十日訂立「指定持分永無變賣典
    借合約字」設立祭祀公業陳義門公，並推舉陳金素、陳招連、陳阿祿、陳淵（陳
    金成之子）為管理人；嗣於大正十三年間，醵資推由陳金素等四管理人代表公業
    向日總督府承購，茲上開管理人均已去世，為重新推選管理人，乃向台北市內湖
    區公所申請發給派下全員證明書，詎上訴人竟提出申請，自稱係祭祀公業陳義門
    公之派下員。惟上訴人之先代（其為陳利本公五男陳金旺之後代）並非本件祭祀
    公業之創立人，亦非系爭祀產出資購買人，上訴人提出清咸豐五年十一月之合約
    字，並非真正，且合約字固稱由陳顯威、陳利本、陳利壯、陳顯應四人創立，惟
    其內容僅係動議合出銀資購置田業起蓋公厝，為義門公禋祀之資而已，尚未有祭
    祀公業之成立，另大正八年十二月之鬮分約字，依其內容係就其先祖陳利本個人
    派下九房（長男陳金壹、次男陳金素、三男陳金洪、四男陳金纓、五男陳金旺、
    六男陳金固、七男陳金萬、八男陳金牛、九男陳金報）分產之協議而已，契約末
    後「批明」連鬮分前之租金、地上木料均照分無遺，不過將其收益中之三十六分
    之一供祭祖之用，並無一言約定提供為祀產以共奉享祀人之用，且土地台帳謄本
    載明，日據時期首度舉辦之土地登記之明治四十年間，全部載明原始所有權人為
    被上訴人先祖陳金素，其後方陸續分歸各房所有，原始所有權人並非陳利本，更
    非任何祭祀公業，況祀產土地鬮分完畢，亦為祭祀公業消滅原因，被上訴人先祖
    陳金素等十人遲至大正十三年，方行向日據總督府購入系爭土地，顯非已死亡於
    清光緒戊子年（公元一八八八年）之陳利本所出資承購，故上訴人先祖陳金旺對
    本件祭祀公業自無任何權利，其後代即上訴人對本件祭祀公業亦無派下權，求為
    確認上訴人對於坐落系爭土地所成立之祭祀公業陳義門公之派下權不存在之判決
    等語。並聲明上訴駁回。
三、上訴人則以：祭祀公業陳義門公早於清朝咸豐五年十一月由兩造之祖先陳顯威、
    陳利本、陳利壯、陳顯應四人（以下簡稱陳顯威等四人）所創立，當時即有祀產
    ，僅因其時無不動產登記制度，故未登記，或依習慣登記在其他派下員名下，致
    無可考，上訴人為陳利本之後代（即陳利本公五男陳金旺後代），就祭祀公業陳
    義門公自享有派下權，而祭祀公業陳義門公之設立，有清咸豐五年十一月成立系
    爭祭祀公業之合約字、明治四十年十二月二十三日分管約字、明治四十一年一月
    十三日分管約字、大正三年三月十日持分契約字等文件可佐，該等文書因年代久
    遠，歷經數代，其立約人或在場人均已故去，舉證確有困難。惟觀其紙張陳舊泛
    黃，似非現今製作，且文字記載艱澀，非現代人所習用，其上又均書有滿文、並
    貼有日據時期之印花，參以上訴人並不爭執之大正三年指定持分永無變賣典借約
    字，依經驗法則應可認上開文書為真正。而家產之所有人名義，通常由尊長出名
    ，祭祀公業陳義門公，其設立人之一即陳利本公，生有九子即長男陳金壹、次男
    陳金素、三男陳金洪、四男陳金纓、五男陳金旺、六男陳金固、七男陳金萬、八
    上訴人亦不爭執之日據大正三年訂立「指定持分永無變賣典借合約字」中，陳金
    素派下權利三十六分之九，復觀諸在大正八年十二月陳利本一房鬮分財產時，即
    先抽起現金三百元做為陳金素之酬勞金即明，而大正八年十二月之鬮分約字，倒
    數第五行約定記載：「一批明有承先父遺下之田業，係是陳義門大公之租谷應得
    參拾陸分之壹，照逐年輪流祭祀餘外，尚剩逐年收領聲明炤。」，故陳金素持有
    之派下權利三十六分之九（見大正三年之持分契約字）並非陳金素一人所獨有，
    另系爭內湖區○○段湖山小段十五－一及十五－二地號二筆土地日據謄本，該
    土地於大正十三年自始登記為祭祀公業陳義門公，尚無從為其先祖即陳金素等十
    人所設立之證明，而大正三年時，不動產所有權之變動，係採登記生效主義，則
    被上訴人主張小公祭祀公業未能在大正三年，取得屬於祭祀公業之獨立祀產，自
    無從於大正三年設立完成，而得於大正十三年向台灣總督府購買系爭十三筆土地
    之可能，此變態之事實應由被上訴人舉證。另祭祀公業之財產全部喪失時，祭祀
    公業當然消滅，惟祭祀公業如另購其他田產，則原祭祀公業仍然存續。祭祀公業
    之祀產可分為「設立時之財產」與「設立後之財產」，財產有增減之可能，揆諸
    大正八年十二月陳利本一房九子分家之鬮分合約字，該合約字倒數第五行即載有
    ：「一批明有承祖先父遺下之田業係是陳義門大公之租谷應得三十六分之壹，照
    逐年輪流祭祀餘外，尚剩逐年收領聲明炤。」，可證迨至大正八年十二月時，祭
    祀公業陳義門公仍然擁有田業祀產等獨立之財產存在，並無所有財產均已分割、
    杜賣喪失殆盡情形。退萬步言，被上訴人所陳財產已分割、杜賣喪失殆盡，但於
    大正十三年，祭祀公業陳義門公復再購入系爭之十三筆土地後，則祭祀公業仍然
    存續。系爭十三筆土地，係由祭祀公業陳義門公之財產（包括祀產或其未分配之
    孳息等）所購買，上訴人既係設立人陳利本之後代，就祭祀公業陳義門公享有派
    下權等語。並聲明(一)原判決廢棄。(二)被上訴人在第一審之訴駁回。
四、被上訴人主張系爭土地係由原編坐落台北市○○段湖山小段十五－一及十五－
    二地號二筆土地分割而來，而該二筆土地於日據時代登記為台灣總督管理，於大
    正十三年八月一日移轉登記為祭祀公業陳義門公所有，並登記由陳金素、陳招連
    、陳阿祿、陳淵四人管理，另其等與原判決附表二所示之選定人共八十九人係陳
    金素（陳利本之次男）等十人之子孫乙節，及上訴人稱其係陳利本五子陳金旺之
    後人（即陳金旺之長子為陳阿塗，陳阿塗之長子為陳瑞，上訴人原名陳武雄係陳
    瑞長子）之事實，業據其提出土地登記簿影本十三件及土地台帳影本二件（見原
    審卷第九至三十四頁、第一五二至一五五頁）、兩造派下系統表、子孫系統表各
    乙件（見原審卷第四三、七六頁）、
    頁）在卷足憑，且為上訴人所不爭執，自堪信為真實。
五、被上訴人又主張陳金素等十人於日據大正三年三月十日訂立「指定持分永無變賣
    典借合約字」設立祭祀公業陳義門公，並推舉陳金素、陳招連、陳阿祿、陳淵（
    陳金成之子）為管理人；於大正十三年間，醵資推由陳金素等四管理人代表公業
    向日總督府承購，被上訴人係陳利本之五男陳金旺後代，並非設立人，亦無出資
    ，自不得就祭祀公業陳義門公主張有派下權云云，上訴人則以祭祀公業陳義門公
    早於清朝咸豐五年十一月由兩造之祖先陳顯威等四人所創立，當時即有祀產，只
    因是時無不動產登記制度，故未登記，或依習慣登記在其他派下員名下，致無可
    考，而祭祀公業陳義門公之設立，有清咸豐五年十一月成立系爭祭祀公業之合約
    字、明治四十年十二月二十三日分管約字、明治四十一年一月十三日分管約字、
    大正三年三月十日持分契約字等文件可佐等語，資為抗辯，經查：
  (一)祭祀公業，係以祭祀祖先為目的而設立之獨立財產，故其設立，除須有享祀人外
    ，尚須有設立人及獨立之財產。查祭祀公業陳義門公之享祀人陳義門公並非實有
    其人，因陳姓族人以先祖功深義重，而封稱先祖為陳義門公之事實，為兩造所是
    認（見原審卷第二一六頁背面、本院卷第一三八頁背面），故該公業無從自享祀
    人之子孫定其派下之範圍，且享祀人之子孫並非均為派下，係設立人及其子孫始
    為派下。
  (二)次按「私文書通常如經他造否認，固應由舉證人證其真正，但如係遠年舊物，另
    行舉證實有困難者，法院亦得依經驗法則並斟酌全辯論意旨以判斷其真偽。」，
    又：「民事訴訟法第三百五十九條第一項，不過規定文書之真偽，得依核對筆跡
    或印跡證之，並非不許用其他證據方法證明之意。」，最高法院十五年上字第一
    一九七號及同院二十八年上字第六八四號著有判例可資參照。
  (三)上訴人主張陳義門公祭祀公業係創立於清朝咸豐五年十一月，由陳顯威、陳利本
    、陳利壯、陳顯應四人創立，業據上訴人提出清咸豐五年十一月之設立合約字、
    明治四十年十二月二十三日分管約字、明治四十一年一月十三日分管約字、大正
    三年三月十日指定持分永無變賣典借約字、大正八年十二月之鬮分約字等文書為
    證（見本院卷第一二七至一四０頁），而被上訴人所不爭執之大正三年三月十日
    之指定持分永無變賣典借契約字內容為「同立指定持分永無變賣典借契約字人，
    陳金素、陳招連外八名，茲有承祖義門公遺下共業土地，座落『芝蘭一堡內湖庄
    土名內湖山腳』，十六番池沼四厘壹毫，十七番建物敷地二分四厘六毫，右地上
    建設一土木磚石造瓦葦平家一棟．．」，而大正八年十二月之鬮分約字內容為：
    「一批明長房侄阿塗拈得水田址在『芝蘭一堡內湖庄土名內湖山腳』第百拾六番
    田‧‧‧同所百拾九番池‧‧‧同所百七拾六番田‧‧‧又拈得山場址在芝蘭一
    堡內湖庄土名內湖山腳山場壹所，東至第參房登元山為界，西至第七房阿溪丙丁
    山為界，南至山下郭家山為界，北至山頂石崁郭家山為界。又拈得同庄同所山場
    壹所，東至第七房阿溪丙丁山為界，西至第四房金英山為界，南至第貳房金素山
    為界，北至上貳房山為界」，核與台北市中山地政事務九十二年八月十八日北市
    地三字第０９２３１３９４４００號函復上開土地登記申請原案資料內容載（原
    地名）台北市七星郡內湖庄內湖山腳字一一六地號，地目：田、所有權人陳石安
    外二十五名。（原地名）台北市七星郡內湖庄內湖山腳字一一九地號，地目：池
    沼、所有權人陳石安外二十五名。（原地名）台北市七星郡內湖庄內湖山腳字一
    七六地號，地目：田、所有權人陳金素外二十五名。（原地名）台北市七星郡內
    湖庄內湖山腳字二八三地號，地目：山林、所有權人陳石安外二十五名。（原地
    名）台北市七星郡內湖庄內湖山腳字二八七地號，地目：山林、所有權人陳石安
    外二十一名。（見本院卷三第一四三至一五一頁），則第一一六地號土地為田，
    第一一九地號土地為池沼，第一七六地號土地為田，均與大正八年十二月之鬮分
    合約字內所載之「一一六番田、一一九番池沼、一七六番田」之記載相符，再參
    以大正三年三月十日之指定持分永無變賣典借約字，其上貼有與大正八年十二月
    鬮分約字一樣之印花稅票，只是面額不同而已，前者是貼三錢印花，後者是貼二
    張二錢印花，足證大正八年十二月之鬮分合約字應為真正。而陳利本公，生有九
    子即長男陳金壹、次男陳金素、三男陳金洪、四男陳金纓、五男陳金旺、六男陳
    金固、七男陳金萬、八男陳金牛、九男陳金報計九人。因長男陳金壹早亡，故在
    分家產（分房）之前，係由次男陳金素為家長，此觀諸在大正八年十二月陳利本
    一房鬮分財產時，即先抽起現金三百元做為陳金素之酬勞金，（見鬮分約字第一
    頁第十、十一、十八行之記載，即本院卷三第一三五頁），上開陳利本公之九子
    分家鬮分財產時，除就陳利本遺下之私產鬮分外，尚於合約字倒數第五行約定記
    載：「一批明有承先父遺下之田業，係是陳義門大公之租谷應得參拾六分之壹，
    照逐年輪流祭祀餘外，尚剩逐年收領聲明炤。」。則大正三年三月十日之指定持
    分永無變賣典借契約字內容祭祀公業原管理人之一陳金素，其所持有之派下權利
    三十六分之九（見本院卷三第一三三頁），並非陳金素一人所獨有，雖被上訴人
    主張此為陳金素等十人新設立祭祀公業陳義門公，惟此十人派下權利持分分別為
    三十六分之九、三十六分之四及三十六分之二，與設立人應分享權利與負擔義務
    不符，故所主張應非事實而無足採。該三十六分之九係由次房陳金素、長房侄陳
    阿塗、第參房侄陳登元、第四房陳金英、第五房陳金旺、第六房陳金固、第七房
    陳丙丁陳阿溪、第八房陳金牛、第九房陳金報所共有，每房持有三十六分之一之
    派下權，事理已至臻明確。
  (四)另上開大正八年十二月之鬮分書及咸豐五年十一月之合約字，經墨水顯微光譜分
    析，咸豐五年及大正八年年月日各字與合約內容字光譜趨勢一致，「墨水碳粒」
    之形狀咸豐部分成不定形絮狀，大正八年部份呈較完整之粒狀，年月日之碳粒與
    合約書其他字亦相似。「Ｘ光分析」部分：咸豐合約書以Si、A1、C、K、為多，
    大正八年則Si、Ca、A1、S為多，年月日文字之無機成份與合約書內文所含波峰
    亦極為一致。「液相層析」所得結果年月日萃取液所含成份與合約書內文所含波
    峰亦極為一致。問題文書比對儀及多波域光源照射下年月日各字與合約書內文字
    反應一致，咸豐、大正兩者之年月日一行各字與合約書內之筆跡相符，故咸豐五
    年及大正八年年月日一行與合約書內容應為同一時段所寫，有九十二年一月十日
    收文之鑑定報告（鑑定人中央警察大學教授施多喜）可按（見本院卷二第三十三
    頁），另咸豐五年十一月創業合約字及大正八年鬮分約字，以萬能文書比對儀加
    以鑑定後，則前者文書用印之「內湖庄業主何士蘭」二房長方形印無螢光反應，
    大正八年鬮分約字中謝金梅等十五個圖章印泥（含騎縫章）均無螢光反應，亦有
    鑑定人施多喜九十二年九月二十日之鑑定報告、照片附卷可按（見本院卷三第七
    至三十八頁），而鑑定之咸豐五年合約字及大正八年鬮分字，因古時候造紙的成
    分與現在不同，因為造紙的技術、設備、材質不一樣，故可知古代紙張的特徵，
    雖無法鑑定為咸豐五年或大正八年之文件，惟可知係很古之文件，另毛筆的墨水
    成份，會加入膠、香料等，膠因時間而類似崩潰散分解掉，碳粒會分解出來，故
    墨水碳粒之形狀，咸豐部分成不定形絮狀，大正八年部分呈較完整之粒狀，亦即
    鑑定之咸豐文書較古，大正文書的較新，另現在的印泥有含螢光劑，傳統的印泥
    原則上不應該含有螢光劑。迄至大正年間後，則較含有螢光劑等語，亦據證人施
    多喜證稱屬實（見本院卷二第二五九、二六二、二六三頁），可知咸豐五年及大
    正八年之合約字均為年代古老之物，而非現今製作之文件。且應該是在大正年間
    （含以前）所書立者，尚非臨訟杜撰之物，則依據經驗法則及參酌文書內容，核
    與地政事務所之登記資料比對相符，揆諸前揭判例意旨，自應可信上開文書均為
    真正。
  (五)清咸豐五年十一月合約字既為真正，其設立人為兩造之祖先陳顯威、陳利本、陳
    利壯、陳顯應四人，設立合約字載有「‧‧‧‧‧出首辦理建置田業為義門公煙
    祀之資，連合族之義址在內湖庄山腳起蓋公厝，設立神位永遠祀奉，以表木本水
    源之思。」、「‧‧‧‧‧‧‧但歷年多而時事異或歸就義門公或轉賣族人變移
    不一，尚存拾捌份。」，則前揭文字記載之內容可知，當時顯應、顯威、利壯及
    利本四人合資設立本件祭祀公業後，祭祀之公厝係設於內湖庄山腳，而明治四十
    年十二月二十三日之分管約字亦記載「立定界分管約字人，陳金成、陳達喜、陳
    金素、陳招連、陳金水今承祖義門公遺下土地共業壹所座落芝蘭一堡內湖庄土名
    『內湖山腳』拾五番田二分九毫．．」、「即日批明字內地番一六番池沼、十七
    番建物敷地及地上建設瓦茅葦三棟，原登記持分三份，陳金成三分之二，陳金素
    三分之一，定即將此共業三份按作貳大股份均開，是以壹半之額愿歸贈與陳達喜
    、陳招連、陳金水掌管，仍係五人公共義門嘗祖祠，永為祭祀共業各無相違批炤
    。」，另明治四十一年一月十三日分管約字「立定界分管約字人陳金成、陳金素
    ，同承祖義門公遺下拾八人份，共有祭祀業壹所座落芝蘭一堡內湖庄土名內湖山
    腳，．．．各分定界掌管收租納課，永為義門公嘗祭祀之業，．．。」與前揭清
    咸豐五年十一月合約字所載「‧‧‧‧‧‧‧但歷年多而時事異或歸就義門公或
    轉賣族人變移不一，尚存『拾捌份』。」相符，足證明治四十年十二月二十三日
    及四十一年一月十三日之分管約字亦係真正。
  (六)清咸豐五年之合約字既已約定由陳顯威、陳利本、陳利壯、陳顯應四人創立，且
    祭祀之公厝係設於內湖庄山腳，而另祀產之數量亦「‧尚存拾捌份‧。」，則陳
    利本一房派下權為三十六分之九，依被上訴人不爭執之大正三年三月十日指定持
    分永無變賣典借契約字內容，亦約定陳金素為三十六分之九，陳金素為此房代表
    ，故登記其名下，已如前述，另上開大正三年三月十日合約字亦記載之祭祀公業
    陳義門公之祀產有承祖義門公遺下共業土地，座落芝蘭一堡內湖庄土名內湖山腳
    ，十六番池沼四厘壹毫，十七番建物敷地二分四厘六毫，右地上建設一土木磚石
    造瓦葦平家一棟，建坪二十四坪九合，一土木磚石造瓦葦平家一棟，建坪四十三
    坪八合八勺，一土木磚石造瓦葦平家一棟，建坪十四坪六合。另明治四十一年一
    月十二日之定界分管約字，亦記載同承祖義門公遺下拾捌人份，亦與咸豐五年之
    復載「陳金成、陳金素共得九份，‧‧‧‧定界分割該陳金成應得四份半、陳金
    素亦應得四份半」，而陳金素所得之「四份半」，依咸豐五年之設立合約字所載
    下權即為四分之一，四份半亦即十八份之四分之一，而大正八年十二月之鬮分合
    約字除分析私產外，其仍就陳義門公亦有記載「一批明有承先父遺下之田業係是
    陳義門大公之租谷應得參拾六分之壹，照逐年輪流祭祀餘外，尚剩逐年收領聲明
    炤。」內容（見該合約字倒數第五行），則上訴人主抗辯祀公業陳義門公早於清
    朝咸豐五年十一月由兩造之祖先陳顯威等四人所創立，當時即有祀產等語，應屬
    可採。
  (七)被上訴人主張陳金素等十人於日據大正三年訂立「指定持分永無變賣典借合約字
    」設立祭祀公業陳義門公，並推舉陳金素、陳招連、陳阿祿、陳淵（陳金成之子
    ）為管理人；於大正十三年間，重新醵資推由陳金素等四管理人代表公業向日總
    督府承購系爭土地云云，惟查此十人派下權利持分分別為三十六分之九、三十六
    分之四及三十六分之二，與設立人應平均分享權利與負擔義務不符，應無足採，
    已如前述，且其稱陳金素等十人於大正十三年間，重新醵資推由陳金素等四管理
    人代表公業向日總督府承購，固據其提出土地登記簿影本為證（見本院卷三第一
    七九頁），惟查該土地自始即登記為陳義門公祭祀公業，管理人陳淵、陳金素、
    陳招連、陳阿祿，故該日據台帳謄本僅係陳淵等四人曾為本件公業之管理人，非
    陳金素等十人所有，尚無從逕認係陳金素等十人所購買設立祭祀公業陳義門公，
    況依日據時期大正十一年第四０七號敕令，明令自大正十二年一月一日起台灣不
    得新設立祭祀公業，但業已設立及存在之祭祀公業，依習慣繼續存在（參見台灣
    民事習慣調查報告第七０六、七０七頁之記載），次依日據時代台灣總督府於明
    治三十八年五月二十五日公布，同年七月一日施行之「台灣土地登記規則」第一
    條規定「登錄於土地謄本上之土地，欲施行左列權利之設定、轉移、變更、處分
    的限制或消滅時，除因繼承或遺囑之情形外，未依此規則進行登記，則不生效力
    。至於因繼承或遺囑而未予登記時，不得對抗第三者。一、業主權。二、典權。
    三、胎權。四、瞨耕權。」（見本院卷三第一八八、一八九頁），則在大正三年
    時，有關不動產所有權之變動，係採登記生效主義，故被上訴人主張於大正三年
    三月十日訂立合約字時，上開房地即屬享祀人陳義門公之祭祀公業之獨立財產云
    云，即顯非事實。則被上訴人主張之祭祀公業陳義門公或小公既未在大正三年，
    取得屬於祭祀公業之「獨立祀產」，被上訴人主張祭祀公業陳義門公或小公，無
    由於大正三年設立完成，而得於大正十三年向台灣總督府購買系爭十三筆土地之
    可能，故被上訴人主張亦無足採。
  (八)被上訴人主張上訴人所稱之祭祀公業陳義門公祀產已分析完畢，故公業已消滅云
    云，惟查祭祀公業之設立及存續，以有獨立之財產為要件，關於財產之喪失，仍
    應以全部之財產滅失，或部分財產喪失而達不堪使用收益時，方始符合。至於其
    財產喪失之情形，或因自然事故之滅失、依法律行為處分祭祀公業之財產、公用
    征收等等。祭祀公業之財產，有以上之事由致全部喪失時，祭祀公業當然消滅。
    惟祭祀公業如另購其他田產，則原祭祀公業仍然存續。則大正八年十二月陳利本
    一房九子分家之鬮分合約字固有分析私產之情形，惟倒數第五行另載有：「一批
    明有承祖先父遺下之田業係是陳義門大公之租谷應得三十六分之壹，照逐年輪流
    祭祀餘外，尚剩逐年收領聲明炤。」，即迨至大正八年十二月時，本件祭祀公業
    仍然擁有田業祀產等獨立之財產存在。故被上訴人所言，所有財產均已分割、杜
    賣喪失殆盡云云，尚非可採。且於大正十三年，祭祀公業陳義門公復再購入系爭
    之十三筆土地後，亦無消滅之情事。上訴人雖於八十四年二月十日庭稱：「除系
    爭土地外，祭祀公業沒有登記其他財產」，並於八十四年九月十八日準備程序中
    ，陳稱陳義門祭祀公業目前財產除十三筆土地外並無其他財產，以前還有其他財
    產，但被被上訴人變賣‧‧‧」，惟其所指之時間點係以八十四年二月十日或八
    十四年九月十八日回答當日為時間之準據點，並非以大正十三年購入系爭十三筆
    土地之前為時間點，故尚無從謂上訴人自認於大正十三年購入系爭十三筆土地之
    前，祭祀公業之財產即已喪失殆盡，被上訴人所稱上訴人自認祭祀公業陳義門公
    祀產已消滅云云，尚有誤會。
  (九)被上訴人復主張上訴人既藉詞該咸豐五年之「合約字」所載之「立合約字人」，
    即為其所稱之「祭祀公業」之「設立人」，應依繼承取得「派下權」，惟上訴人
    所提出之「派下子孫系統表圖」中，並未列載其餘「立合約字人」顯應、顯威、
    利壯等三人及其子孫等在內，已顯相矛盾‧‧‧云云，惟查被上訴人於原審所提
    出之派下子孫系統表，僅係就設立人之一陳利本一房之派下子孫作成系統表，並
    非否認顯應、顯威、利壯三人亦同為設立人，上訴人一貫之陳述均係陳義門公祭
    祀公業係於清咸豐五年，由利本、利壯、顯應、顯威四人所設立。而系爭之十三
    筆土地係由陳義門公祭祀公業之財產（包括祀產或其未分配之孳息等所購買者）
    ，被上訴人指稱上述顯應、顯威、利壯三人，均被摒除於該系統表外，自相矛盾
    云云，顯有誤會。
六、綜上所述，被上訴人主張依其等先祖陳金素等十人於日據大正三年訂立「指定持
    分永無變賣典借合約字」，新設立祭祀公業陳義門公，並推舉陳金素、陳招連、
    陳阿祿、陳淵（陳金成之子）為管理人；於大正十三年間，醵資推由陳金素等四
    管理人代表公業向日總督府承購，並非可採，上訴人抗辯祭祀公業陳義門公係清
    咸豐年間，由陳利本等四人設立，為有理由，故被上訴人起訴主張被上訴人係陳
    利本之五男陳金旺後代，並非設立人，亦無出資，就祭祀公業陳義門公所有系爭
    土地，並無派下權利，爰確認上訴人對於由坐落系爭土地所成立之祭祀公業陳義
    門公，無派下權利之法律關係存在云云，不應准許。原審為被上訴人勝訴之判決
    ，即有未洽，上訴人上訴指摘原判決不當，求予廢棄改判，為有理由。自應由本
    院予以廢棄改判，如主文第二項所示。
七、本件事證已臻明確，兩造其餘攻擊防禦方法，於本判決之基礎不生影響，不再一
    一詳述，併此敘明。
八、據上論結，本件上訴為有理由，依民事訴訟法第四百五十條、第七十八條、第八
    十五條第一項前段，判決如主文。
中      華      民      國    九十二    年      十二      月      九    日
                                民事第十五庭
                                    審判長法  官  劉  靜  嫻
                                          法  官  吳  光  釗
                                          法  官  李  錦  美
正本係照原本作成。
如不服本判決，應於收受送達後二十日內向本院提出上訴書狀，其未表明上訴理由者
，應於提出上訴後二十日內向本院補提理由書狀（均須按他造當事人之人數附繕本）
上訴時應提出委任律師或具有律師資格之人之委任狀；委任有律師資格者，另應附具
律師資格證書及釋明委任人與受任人有民事訴訟法第四百六十六條之一第一項但書或
第二項（詳附註）所定關係之釋明文書影本。
中      華      民      國    九十二    年     十二     月      十      日
                                          書記官  明  祖  全
附註：
民事訴訟法第四百六十六條之一（第一項、第二項）：
對於第二審判決上訴，上訴人應委任律師為訴訟代理人。但上訴人或其他法定代理人
具有律師資格者，不在此限。
上訴人之配偶、三親等內之血親、二親等內之姻親，或上訴人為法人、中央或地方機
關時，其所屬專任人員具有律師資格並經法院認為適當者，亦得為第三審訴訟代理人
。


司法院資訊處製作；財團法人民間司法改革基金會備份。
